最高法院民事判決　　　　　　　　　　　　　　　八十六年度台上字第二三九一號
　　上　訴　人　太平洋建設股份有限公司
　　法定代理人　章 民 強
　　上　訴　人　華懋建設股份有限公司
　　法定代理人　譚 連 照
　　被 上訴 人　甲 ○ ○
　　　　　　　　乙 ○ ○
　　　　　　　　蔡陳淑姿
右當事人間請求返還價金事件，上訴人對於中華民國八十五年十月二十八日台灣高等
法院台中分院第二審更審判決（八十四年度重上更(二)字第二○號），提起上訴，本院
判決如左：
    主  文
上訴駁回。
第三審訴訟費用由上訴人負擔。
    理  由
本件被上訴人主張：上訴人於民國七十八年十一月十二日或同年月十五日，共同將台
中市○○路百吉利皇家廣場大廈編為二十樓Ｅ號、二十五樓Ｆ號及二十六樓Ｆ號、二
十一樓Ｆ號之預售房屋，分別賣與被上訴人甲○○、乙○○、蔡陳淑姿，並已向甲○
○、蔡陳淑姿收取價金各新台幣（下同）二百九十四萬元、乙○○六百零四萬元。該
大廈整體結構係採ＳＳ鋼骨結構，但上訴人竟向被上訴人詐稱該大廈係採ＳＲＣ鋼骨
鋼筋混凝土結構，致被上訴人陷於錯誤，而以高價訂購上述房屋，殆建築至被上訴人
所購房屋樓層，被上訴人前往工地察看時，始悉受騙。爰以訴狀繕本之送達為撤銷買
受之意思表示，依不當得利之規定，求為命上訴人如數返還已收價金，並加付法定遲
延利息之判決。
上訴人則以：系爭大廈係以ＳＲＣ構造申請建造執照，竣工後建築主管機關核給之使
用執照亦記載為ＳＲＣ構造，與契約約定尚無不符，上訴人並無詐欺之情事。上訴人
華懋建設股份有限公司（下稱華懋公司）已將投資興建系爭大廈之權利轉讓與上訴人
太平洋建設股份有限公司（下稱太平洋公司），並將所收取之價金悉數轉交太平洋公
司，故華懋公司所受利益已不存在，應免負償還之責等語，資為抗辯。
原審依審理之結果，以：查被上訴人所承購之系爭房屋大樓之結構系統，依負責審查
之國立台灣大學地震工程研究中心出具之審查意見書記載：「本大樓地面以上為鋼骨
樑柱架構系統，呈雙棟式二十六層，其中設有第二十六層夾層作為樓中樓，各樓平面
是由八角形於四面各接出四個矩形而成之多角形，並由十六支柱所支承，中心部位設
有ＳＲＣ剪力牆、地面以下為鋼筋混凝土構造系統，一樓大樑為ＳＲＣ構造，鋼柱錨
錠於地下一層、地下室為筏式基礎，約93Ｍ長、Ｍ寬13.2Ｍ深，幾近全面開挖。」
另於構件尺寸及材料項記載：「柱：地面上為六○×六○cm鋼造箱形柱、其厚二‧三
－四‧五cm，並以箱形漸變為雙Ｈ形斷面錨錠於地下一層之ＲＣ柱內；地下室之柱為
均為ＲＣ柱。樑：地面上二樓以上為三五○×五五○mm鋼樑……一樓樑及剪力牆中之
樑均為ＳＲＣ樑，非高樓地區之地面及地下層樑均為ＲＣ樑。板：二樓以上樓板以鋼
甲板為模板。」等語，有兩造所簽訂之合約書、廣告、國立台灣大學地震工程研究中
心之審查意見書等在卷可稽，兩造亦不爭執，自無疑義。查ＳＲＣ（即鋼骨鋼筋混凝
土造），及ＳＳ（即鋼骨造），與ＲＣ（即鋼筋混凝土造）分別為三種不同材料及施
工之建築結構，而所謂整體結構係指以塑性材料灌於模板內而鑄成一體之構造。又所
謂整體結構採ＳＲＣ樑柱系統，係指該建築物採用樑柱結構系統，而各層樑柱之構造
材料均為鋼骨鋼筋混凝土。亦有台灣台中地方法院檢察署檢察官於八十二年度偵續字
第六號偵查時向國立台灣工業技術學院及國立成功大學函查在卷，有該復函在該偵查
卷可稽。系爭大樓地下三層至地下一層之結構為ＲＣ造，地面一至二層及地面三層以
上之樓梯、電梯間之剪力牆之結構為ＳＲＣ造，三層以上其餘部分之結構則均為ＳＳ
造，顯見系爭大樓之整體結構之樑柱系統非採ＳＲＣ。系爭大樓之構造種類既具有Ｒ
Ｃ造、ＳＲＣ造、及ＳＳ造，自屬複合式構造，依台中市政府八十三府工建字第九八
九七一號函所稱：「有關建築執照所載之構造種類，係構造之泛稱，如為複式構造，
則以主要構造稱之」。而系爭大樓總樓地板面積為五二、○八一平方公尺，地下室為
ＲＣ構造面積約一八、七○八平方公尺（約佔百分之三十六），地面一、二層及樓梯
間為ＳＲＣ造面積五、六四五平方公尺（約佔百分之十點八），地面三層至第二十六
層為ＳＳ造（出售住宅部分）面積二七、七一二平方公尺（約佔百分之五三點二），
足見系爭大樓各構造比例及其樑柱之結構組織，其主要構造非ＳＲＣ造，上訴人辯稱
系爭大樓之主要構造為ＳＲＣ云云，委無足採。而上訴人在合約書及廣告中就系爭大
樓之結構表示整體結構採ＳＲＣ樑柱系統，顯與系爭大樓實際結構不符。且證人即負
責結構設計之陳福松復供證該大樓係採鋼骨結構設計，並已告知太平洋公司。而李祖
原建築師事務所於七十九年三月六日函上訴人稱本工程之規劃設計，係採用鋼骨結構
申請建造執照，有該函在卷可憑。可見上訴人於七十八年十一月間與被上訴人簽訂購
買系爭大樓房屋時，即已知系爭大樓之整體結構樑柱系統非ＳＲＣ造，乃上訴人竟於
銷售廣告上及與被上訴人簽約時，猶謂採用ＳＲＣ樑柱系統，被上訴人主張其受詐欺
而買受系爭房屋，堪信為真實。又上訴人華懋公司抗辯稱，本件債務已由於太平洋公
司承擔，並已發函通知被上訴人，經被上訴人同意，則其自讓受後利益已不存在，自
無義務償還云云，並提出上訴人間所簽訂之契約承擔契約書、郵局存證信函等影本為
證。惟按第三人與債務人訂立契約承擔其債務者，非經債權人承認對於債權人不生效
力。又前條債務人或承擔人得定相當期限催告債權人於該期限內確答是否承認，如逾
期不為確答者，視為拒絕承認，民法第三百零一條、第三百零二條第一項分別定有明
文。查本件被上訴人否認有承認上訴人間之債務承擔契約，而上訴人華懋公司所提出
之郵局存證信函僅能證明有通知被上訴人，然該存證信函內容並無催告被上訴人限期
承認，自難據以證明被上訴人有承認上訴人間之債務承擔契約情事。又依上訴人所提
出之上開郵局存證信函所載，上訴人係於民國八十一年一月八日通知被上訴人，而被
上訴人係分別自民國八十年六、七、八月起即未繳納房屋價金。又被上訴人以郵局存
證信函向太平洋公司表示施工結構與合約不符係分別在民國八十年七月三十日及同年
九月四日、六日有該存證信函影本在原審卷可稽，均在上訴人通知被上訴人債務承擔
之前，是被上訴人於被通知前向太平洋公司繳納價金，及向太平洋公司告知結構不符
之行為，尚難據以推定被上訴人已承認上訴人間之債務承擔契約。蓋系爭大樓現場係
由太平洋公司負責，因此被上訴人就系爭大樓之買賣及其他相關事宜直接對太平洋公
司請求，乃屬常情。自難據以推定被上訴人已知悉上訴人間之債務承擔契約，進而謂
被上訴人就上訴人間之債務承擔契約已為承認。上訴人華懋公司前述之抗辯，洵屬無
據，不足採信。又上訴人華懋公司為系爭大樓之出賣人之一，有合約書可證，上訴人
華懋公司亦不爭執，且依上開李祖原建築師事務所七十九年三月六日函所載，系爭大
樓係由上訴人共同委託李祖原建築師設計，並共同以起造人名義向台中市政府申請建
造執照，有建造執照申請書、建造執照暨市政府寄予上訴人兩人之函件可稽，則上訴
人華懋公司就系爭大樓廣告及合約書中有關結構之記載不實，自難諉為不知，其與太
平洋公司同有以詐術使被上訴人陷於錯誤而為買賣之表示，應屬無疑。上訴人華懋公
司辯稱其無主觀之詐欺意思亦無客觀行為云云，自無足採。從而被上訴人以起訴狀繕
本之送達為撤銷系爭房屋買賣之意思表示，及依不當得利之法律關係，請求上訴人共
同將其已收價金，甲○○、蔡陳淑姿各二百九十四萬元，乙○○六百零四萬元，如數
返還，並加給法定遲延利息，即屬正當，應予准許。並說明兩造其餘攻擊防禦方法及
舉證與本件判決結果無影響，毋庸贅述，亦無送鑑定之必要，爰維持第一審所為上訴
人敗訴之判決，駁回其上訴，經核於法並無違背。上訴論旨，仍執陳詞，其就原審取
捨證據、認定事實之職權行使，指摘原判決不當，求予廢棄，非有理由。
據上論結，本件上訴為無理由，依民事訴訟法第四百八十一條、第四百四十九條第一
項、第七十八條，判決如主文。
中      華      民      國    八十六    年      七      月     二十五   日
                              最高法院民事第二庭
                                  審判長法官  曾  桂  香
                                        法官  劉  延  村
                                        法官  徐  璧  湖
                                        法官  劉  福  聲
                                        法官  袁  再  興
      右正本證明與原本無異
                                              書  記  官
中      華      民      國    八十六    年      八      月      七      日
